臺灣高等法院刑事判決　　　　　　　　100年度上易字第182號
上　訴　人　臺灣臺北地方法院檢察署檢察官
被　　　告　方美華
選任辯護人　張質平律師
上列上訴人因被告家暴傷害案件，不服臺灣臺北地方法院99年度
易字第2516號，中華民國99年11月29日第一審判決（起訴案號：
臺灣臺北地方法院檢察署99年度偵字第12009 號），提起上訴，
本院判決如下：
    主  文
原判決撤銷。
方美華傷害人之身體，處罰金新臺幣貳萬元，如易服勞役，以新
臺幣壹仟元折算壹日。緩刑貳年。
    事  實
一、方美華為顏麗香之弟媳，具有家庭暴力防治法第3 條第4 款
    所指之家庭成員關係。方美華與顏麗香於民國（下同）99年
    3 月28日上午11時5 分許，在臺北市○○區○○路541 巷14
    弄21號渠等父親顏家旺住處，因監視錄影設備問題發生爭執
    ，方美華站在電腦桌上撕除顏麗香先前所貼用以蓋住監視錄
    影設備鏡頭之紙張時，顏麗香見狀即持掃帚自方美華背後上
    前阻止，嗣方美華用手阻擋掃把，顏麗香即改持掃把欲攻擊
    方美華，方美華一時氣憤，竟基於傷害他人身體之故意，出
    手毆打顏麗香，致顏麗香受有左前臂多處瘀青及破皮等傷害
    。
二、案經顏麗香訴由臺灣臺北地方法院檢察署檢察官偵查後聲請
    簡易判決處刑。
    理  由
壹、證據能力之認定：
    按被告以外之人（包括證人、鑑定人、告訴人、被害人及共
    同被告等）於審判外之陳述雖不符刑事訴訟法第159 條之1
    至之4 等四條之規定，而經當事人於審判程序同意作為證據
    ，法院審酌該言詞陳述或書面陳述作成時之情況，認為適當
    者，亦得為證據；當事人、代理人或辯護人於法院調查證據
    時，知有刑事訴訟法第159 條第1 項不得為證據之情形，而
    未於言詞辯論終結前聲明異議者，視為有前項之同意，同法
    第159 條之5 定有明文。立法意旨在於傳聞證據未經當事人
    之反對詰問予以核實，原則上先予排除。惟若當事人已放棄
    反對詰問權，於審判程序中表明同意該等傳聞證據可作為證
    據；或於言詞辯論終結前未聲明異議，基於尊重當事人對傳
    聞證據之處分權，及證據資料愈豐富，愈有助於真實發見之
    理念，且強化言詞辯論主義，使訴訟程序得以順暢進行，上
    開傳聞證據亦均具有證據能力。查本件下列所引用之被告以
    外之人於審判外之供述或非供述證據，因被告、辯護人及公
    訴人均於本院審理時表示無意見（見本院卷第22頁、第33頁
    反面至35頁），且迄至言詞辯論終結前均未聲明異議，而本
    院審酌上開供述或非供述等證據資料製作時之情況，無不當
    取供及證明力明顯過低之瑕疵，認以之作為證據應屬適當，
    故揆諸前開規定，認前揭證據資料應有證據能力。
貳、認定被告方美華犯罪事實所憑之證據及理由：
一、訊據被告方美華固坦承有於99年3 月28日上午11時5 分許，
    在臺北市○○區○○路541 巷14弄21號渠等父親顏家旺住處
    ，與告訴人顏麗香因撕除告訴人貼在被告裝置之監視錄影設
    備上之紙張而發生爭執等事實不諱，惟矢口否認有何傷害之
    犯行，辯稱：當時係告訴人以掃帚戳伊背後，伊轉身要撥開
    掃帚，伊只有打掃帚，並未打告訴人，伊跳下桌時是碰到告
    訴人的肩膀，並沒有摸到他的手臂，告訴人當時亦未受傷云
    云。惟查：
  (一)證人即告訴人顏麗香於原審審理時具結後證述：「（問：99
    年3 月28日上午11時5 分許，方美華有無在臺北市○○區○
    ○路541 巷14弄21號房屋內的小客廳打你？）有」，「（問
    ：如何打你？）她先站在電腦桌上轉過身打我」，「（問：
    被告用哪隻手打你，打你幾下？）那時候因為混亂當中，我
    沒有注意她是用哪隻手打我，她打了1 下很重，我感覺很痛
    」，「（問：當時你是否穿長袖衣服？）是」，「（問：袖
    子有無拉起來？）不太記得」，「（問：你有無拿掃把打方
    美華？）沒有，我是要擋監視器」，「（問：有無用掃把對
    方美華做攻擊行為？）沒有注意，因為當時很混亂」，「（
    提示今日庭呈答辯狀證物1 ，問：方美華當時是否就是站在
    證物1 所示的電腦桌上打你？）是，被告是站在這個電腦桌
    上」，「（問：你是否拿證物2 照片中所示的掃把？）是」
    ，「（問：方美華有無跟你搶掃把？）有，她下來時，抓著
    我的手搶我掃把」，「（問：方美華是先打你還是先搶你掃
    把？）先打我，她跳下來抓著我的手」，「（提示他字卷第
    3 頁診斷證明書，問：這份診斷證明書是否你提出的？）是
    」，「（問：上面所記載的傷勢是否就是方美華打你所造成
    的結果？）是」，「（問：方美華有無用手抓你？）他用手
    抓我的手，搶我的掃把」，「（問：診斷書的傷勢是在方美
    華什麼動作下造成的，是在桌上打時造成的，還是跳下來搶
    掃把時造成的？）兩個都有」，「……（問：當天的傷勢是
    因為被告用手抓傷你的手臂造成的？）應該是，是後來才發
    現，起先並沒有注意，後來我有給他們看，她的手有碰到我
    的手臂」，「（問：當天你為何持掃把跟被告發生爭執？）
    因為我要擋監視器，監視器是被告裝的」，「（問：對於被
    告於上次開庭時陳稱電腦桌高75公分，你拿的掃把114 公分
    ，她在桌上如果要打到你，你一定要高舉雙手或被告整個彎
    腰下來的陳述有何意見？）我覺得影片可能有問題，因為她
    明明就是那時候打我的手，我的手會痛」，「（問：被告當
    時抓你的手臂時，是隔著袖子還是直接抓到你的手？）她是
    直接抓到我的手」，「（問：為何剛剛辯護人問是否有拉起
    袖子，你卻稱不記得？）我確實是不記得，可是當手舉起來
    時，袖子有可能會往後縮」，「（問：你當時的手臂究竟有
    無破皮？）一點點」，「（問：你是事發後多久去驗傷？）
    在派出所做完筆錄，就直接去驗傷」等語（見原審卷第31至
    33頁）；而告訴人於同日下午前往臺北市立聯合醫院忠孝院
    區門診，其上載明受有「左前臂多處瘀傷急破皮」等傷害，
    有該院99年3 月28日受理家庭暴力事件驗傷診斷書乙紙在卷
    可憑（見99年度他字第3784號卷第3 頁）。
  (二)再原審先後於99年10月4 日、同年11月15日勘驗案發當日現
    場錄影光碟結果：「11：04：50至11：05：36螢幕鏡頭被遮
    掩。11：05：37螢幕鏡頭被被告撕下。11：05：37至11：05
    ：41告訴人先以掃把阻擋被告撕下遮掩螢幕之貼布，後來被
    告用手阻擋掃把，告訴人有用掃把欲揮打被告之動作。11：
    05：42被告以手揮開告訴人顏麗香之掃把。11：05：43至11
    ：05：45被告手揮打告訴人顏麗香（惟因被告背對鏡頭，且
    其身影與告訴人顏麗香相從疊，故無法判定是否有打中證人
    顏麗香之手臂）。11：05：46告訴人顏麗香大聲斥喝為被告
    何打她。11：05：47至11：05：49被告跳下桌子用手推告訴
    人顏麗香一把並與告訴人顏麗香互相指責。11：05：50至11
    ：05：57被告走進父親之房間（與其父病房同步）。同時間
    ，告訴人顏麗香於客廳與被告（於其父房間門口互相指責）
    ，告訴人顏麗香大喊被告打人。11：06：06至11：06：16告
    訴人顏麗香走進病父房間門口與被告互相指責，並控被告打
    人，被告回答：「拿掃把打人起笑，我在放錄影機你在打我
    」告訴人說：「誰打你！」被告回稱：「你用掃帚打我啦」
    。（註：同時間於當事人病父房間之錄影鏡頭可見告訴人顏
    麗香確有立於門口）。11：06：17至11：06：19告訴人顏麗
    香走入病父房間門口。（註：病父房間門口同步可見告訴人
    顏麗香確有走入並出示左手臂予現場之人）。11：06：19至
    11：06：24客廳現場鏡頭下已無人。被告與告訴人顏麗香等
    俱在病父房間。病父房間之鏡頭顯示：告訴人顏麗香向被告
    表示「是你把我的手打紅的」，告訴人顏麗香並動手打被告
    巴掌，被告亦回手打在告訴人的右手臂上，告訴人又出手打
    被告巴掌（註：惟無法自鏡頭明顯觀察出告訴人顏麗香之手
    是否確有紅腫）。11：06：24至11：06：29被告之夫與告訴
    人顏麗香之姊妹把被告與告訴人顏麗香阻擋開來。11：06：
    29至11：06：50告訴人顏麗香再度出示左手表示被告打她。
    11：06：50至11：07：19被告報案。告訴人顏麗香與其姊妹
    離開病父房間」，「(一)11：05：43至45被告與告訴人因爭搶
    掃把而影像重疊，無法看出被告的手是否有碰觸告訴人左前
    臂。11：05：46被告左手抓住掃把柄與底部連接處，另外右
    手係在前方，與告訴人的左手臂相對，無法看出有碰觸，但
    不排除有接觸的可能。46秒時自影像中因為被告擋住的關係
    ，並無法看出告訴人的左前臂，在47秒時可以看到被告的右
    手與告訴人的左前臂影像重疊，之後被告自桌上往下跳躍，
    並推告訴人左肩靠近上臂之處推一把，該過程並無碰觸到告
    訴人左前臂。(二)11：05：38告訴人拿著掃把走進客廳時左手
    臂的袖口是在手腕的上方，並未到手腕處，但袖子並未捲起
    。11：05：42告訴人的右手臂袖口已經往上靠近手肘位置，
    表示告訴人當時所穿的衣服袖口是寬鬆的。11：05：47告訴
    人左手臂斜上舉，袖口上伸到左前臂約一半的位置。11：05
    ：49顏麗美擋在被告與告訴人中間時，告訴人顏麗香的左手
    袖口較剛剛47秒時更往上靠近手肘位置。11：05：49時顏麗
    美用左手擋住顏麗香，但並未碰觸顏麗香的左臂，在50秒時
    顏麗美的手臂有碰觸到顏麗香的左前臂，無法判斷是碰到手
    臂或是袖子，但顏麗美並無抓的動作。(三)11：05：47可以聽
    到告訴人大聲喊「你怎麼打我」（台語發音）」等語，有勘
    驗筆錄在卷可稽（見原審卷第21頁反面至第22頁、第68至69
    頁）。
  (三)依前開證人即告訴人顏麗香所述及原審勘驗現場錄影光碟結
    果，告訴人當時原係持掃帚阻擋被告撕除遮掩螢幕之之紙張
    ，本件告訴人雖有以掃帚欲攻擊被告之動作，然隨即遭被告
    以手揮開告訴人之掃帚，被告並以手揮打告訴人，告訴人且
    大聲斥喝被告：「妳怎麼打我」等語，嗣告訴人並出示左手
    臂予現場之人觀看表示遭被告毆打，及多次向被告表示：「
    是你把我的手打紅的」等語，而當時僅有被告與告訴人有肢
    體接觸，告訴人所受傷害應係遭被告毆傷無疑。再依證人即
    案發時在場之吳冠儀於原審審理時具結後證述：「（問：99
    年3 月28日上午11時5 分許，你當時人是否在臺北市○○區
    ○○路541 巷14弄21號房屋內？）是」，「（問：你當時在
    做何事？）我當時在房間內幫病人顏家旺即被告之公公做復
    建運動」，「（問：你是否知道顏麗香跟方美華之間有爭吵
    或毆打的情形？）我有聽到外面吵雜的聲音，但是我沒有看
    到」，「（問：當時方美華有無跑到顏家旺的房間？）後來
    有」，「……（問：後來還有何人跑進房間？）陸陸續續其
    他女兒進來，詳細順序沒有辦法記得清楚，但我知道有哪些
    人進來，有顏麗香、顏麗華、顏麗貴，其他不是很清楚，我
    確定的有她們3 人」，「（問：顏麗香進來有說什麼？）她
    把手臂伸出來讓大家看說她被打，哪隻手臂不清楚」，「（
    問：顏麗香有無說被誰打？）我不確定她有無說被誰打，但
    我知道她有說她被打這件事情」，「（問：顏麗香伸出手臂
    來，她是穿長袖或短袖？）我不知道她穿長袖或短袖，但是
    伸出來那隻手前手臂是沒有衣服」，「（問：你有無看到上
    面有無傷痕？）我有看到紅紅的一塊」，「（問：你距離告
    訴人多遠？）我站在床尾，她是站在床尾的另一頭」，「（
    問：如果以法庭的位置來講，顏麗香當時的位置距離你現在
    的坐的位置大概在哪裡？）沒有到書記官位置距離那麼遠，
    因為後來愈來愈靠近床尾（證人指著其左手邊第1 個位置）
    ，顏麗香當時的位置大概就是在第1 個位置（證人是坐在第
    3 個位置），中間大約隔1 張椅子，約60公分」，「（問：
    你有無看到告訴人有流血？）沒有，我沒有辦法看到詳細的
    情形，我只看到紅紅一塊」，「（問：你能否確定那是被打
    傷或是其他蚊蟲叮咬的情形？）我沒有辦法確定，但是就是
    平坦紅紅的一塊」，「（問：當時你看到告訴人的手有紅紅
    一塊？）是」，「（問：你是緊盯著她的傷口看，還是稍微
    看一下？）稍微看一下」等語（見原審卷第33頁反面至第34
    頁），堪認告訴人遭毆傷後確有伸出手臂讓大家看，並指係
    遭人毆打所致乙節無訛。雖證人吳冠儀所述係看見告訴人之
    左手臂上「紅紅的一塊」等語，與前開診斷書所載「左前臂
    多處瘀青及破皮」等語之傷勢有所不同。然依證人吳冠儀所
    述當時距離告訴人約60公分，且僅是稍微看一下，衡情自難
    清楚注意告訴人除前開「紅紅的一塊」外，該處是否亦有破
    皮情形；況證人吳冠儀係於案發後即99年5 月28日上午11時
    5 分許後數分鐘內目睹告訴人所受傷害，而告訴人係於99年
    3 月28日13時20分許驗傷，時隔已2 小時之久，證人吳冠儀
    看見告訴人左手臂上「紅紅一塊」亦可能因皮膚受外力重擊
    後，傷處因時間之經過呈現「瘀青」之症狀（按人體皮下組
    織細微血管可能因碰撞破裂出血，當血管破裂時，血液中的
    血小板會立即到破裂處凝集形成血栓，擋住出血點，將血液
    儘量留在血管中。但是，當出血量較大，或凝血功能受損時
    ，未凝固的血液就可能滲出血管壁到皮下組織，形成我們在
    皮表看到的「瘀青」）。實難徒以證人吳冠儀所述與診斷證
    明書上所載之症狀不同，即為有利於被告之認定。綜上，證
    人即告訴人顏麗香指述遭被告揮打左手臂受傷等情，可以採
    信。至卷附驗傷診斷書所載之做成時間雖為99年3 月28日13
    時20分許，距事發時間已逾2 小時，然依被害（受保護）人
    為被告之臺北市政府警察局信義分局處理家庭暴力與兒少保
    護案件調查紀錄（通報）所載受理時間：「99年3 月28日11
    時30分」、通報時間：「99年3 月28日12時15分」，被害（
    受保護）人為告訴人顏麗香之臺北市政府警察局信義分局處
    理家庭暴力與兒少保護案件調查紀錄（通報）則記載受理時
    間：「99年3 月28日12時30分」、通報時間：「99年3 月28
    日13時04分」（見上開他卷第4 頁、第53頁），而臺北市立
    聯合醫院忠孝院99年3 月28日受理家庭暴力事件驗傷診斷書
    上之「驗傷時間」為99年3 月28日13時20分許等情，核與告
    訴人於本院準備程序時所稱：「我是做完筆錄才去驗傷」等
    語（見本院卷第22頁）亦相符合，是告訴人於案發後因前往
    警局製作筆錄耗費時間，始未立即就醫，亦難謂有與常情相
    違。
  (四)至告訴人於偵查中供稱：「被告站在桌上轉身過來打我，要
    搶我掃帚，他打我左手臂，之後他又搶我掃帚，我不讓他搶
    ，所以2 人就發生拉扯」等語（見上開他卷第11頁）；嗣於
    原審先後供稱：「被告就站在桌上揮打我，還有搶掃把，搶
    掃把時有碰觸到我的左臂，我是後來發現我左手臂有紅腫及
    瘀青」，「她先站在電腦桌上轉過身打我，那時因為混亂當
    中，我沒有注意她是用哪隻手打我，她打了1 下很重，我感
    覺很痛」等語（見原審卷卷第15、31頁），前後所述雖有不
    一，然告訴人均始終指稱被告站在桌上揮打或轉身過來打告
    訴人乙節，核與原審上開勘驗結果互核相符，本院自得就該
    部分採為判決之基礎。縱告訴人因本件事發經過為一動態過
    程或其他不明因素，致其陳述除上開共同部分外，就其餘部
    分有前後不符之處，亦不影響本院對上開事實之認定，附此
    敘明。
  (五)綜上所述，被告辯稱並未出手傷害告訴人云云，應係犯後畏
    罪飾卸之詞，洵無足採。本件事證已臻明確，被告犯行洵堪
    認定，應予依法論科。
二、查被告為告訴人之弟媳，係家庭暴力防治法第3 條第4 款所
    定之家庭成員。被告出手毆傷告訴人，核其所為，係犯刑法
    第277 條第1 項傷害罪。原審以不能證明被告傷害犯行，而
    諭知無罪之判決，與本院之認定不同。檢察官上訴意旨，指
    摘原判決不當，為有理由。是本件既有前揭可議之處，自應
    由本院將原判決予以撤銷改判。爰審酌被告素行良好，惟因
    在告訴人之父親住處裝設監視錄影設備問題與告訴人發生爭
    執，且因告訴人先持掃帚阻止被告撕除告訴人所貼蓋住監視
    錄影設備鏡頭之紙張在先，嗣又持掃把欲攻擊被告，一時氣
    憤而生本件傷害犯行，及考量告訴人所受傷勢尚屬輕微，且
    告訴人本已與被告不睦（被告與配偶顏琮軒曾以告訴人因於
    98年12月以後，即屢以探視父親名義，譏諷怒罵被告，誣指
    被告不孝等，於99年2 月18日後，更陸續於被告住處附近，
    將前開指控內容，以舉牌方式散布於眾，製作成標語張貼於
    被告住處之公寓大廈，並至被告用餐場所公然詆毀被告；同
    年3 月20日下午2 時30分許至隔日凌晨3 時許，告訴人並至
    被告住處以腳踹房門，以椅子丟擲該房門，並大聲咆哮辱罵
    被告配偶顏琮軒，又於同年3 月28日即本件案發當日，以掃
    把攻擊被告身體，掌摑被告臉部，且以不堪之言語辱罵被告
    ，再於翌日下午，再向被告配偶顏琮軒恐嚇，聲稱如被告膽
    敢向外張揚上開毆打事件，將於遇到被告時再打被告等情，
    認告訴人對被告及其配偶實施不法侵害行為，已發生家庭暴
    力事件，嗣經臺灣臺北地方法院家事法庭以99年度家護字第
    225 號核發通常保護令在案，此有上開通常保護令在卷可考
    ），及被告係因一時氣憤，毆傷告訴人，但犯情輕微等一切
    情狀，量處罰金新臺幣2 萬元，並諭知易服勞役之折算標準
    。末查，被告前未曾因故意犯罪受有期徒刑以上刑之宣告，
    有本院被告前案紀錄表在卷可稽，其因一時失慮，偶罹刑典
    ，本院信被告經此論罪科刑之教訓，應知所警惕而無再犯之
    虞，所宣告之刑以暫不執行為適當，爰依刑法第74條第1 項
    第1 款之規定諭知緩刑2 年，以啟自新。
據上論斷，應依刑事訴訟法第369 條第1 項前段、第364 條、第
299 條第1 項前段，刑法第277 條第1 項、第42條第3 項、第74
條第1 項第1 款，刑法施行法第1 條之1 ，判決如主文。
本案經檢察官張熙懷到庭執行職務。
中    華    民    國   100    年    3     月    17    日
                  刑事第十四庭  審判長法  官  陳志洋
                                      法  官  遲中慧
                                      法  官  謝靜慧
以上正本證明與原本無異。
不得上訴。
                                      書記官  陳泰寧
中    華    民    國   100    年    3     月    22    日
附錄本案論罪科刑法條全文：
中華民國刑法第277條第1項
傷害人之身體或健康者，處3年以下有期徒刑、拘役或1千元以下
罰金。